臺灣臺中地方法院刑事判決　　　　　　 95年度交易字第888號
公　訴　人　臺灣臺中地方法院檢察署檢察官
被　　　告　甲○○
　　　　　　　　　　國民
選任辯護人　曾耀聰律師
上列被告因過失傷害案件，經檢察官提起公訴（九十五年度偵字
第一六八四八號），本院判決如下：
    主    文
甲○○因過失傷害人致重傷，處有期徒刑玖月。
    事    實
一、甲○○於民國九十五年二月二十日上午十時許，駕駛車牌號
    碼ＰＣ－５８１５號自用小客車，沿臺中縣新社鄉往福興村
    方向行駛，於當日上午十時三十分（起訴書誤載為二十分）
    許，行經該路段福興村天福宮附近之劃有分向限制線之路段
    （此為山間道路），本應注意車前狀況、兩車併行之距離並
    隨時採取必要之安全措施，且在雙向二車道行駛時，應在遵
    行之車道內行駛，而依當時天候晴、日間自然光線、柏油路
    面、乾燥、無缺陷、無障礙物，該處為視距良好，且甲○○
    之意識清楚，並無不能注意之情事，竟疏未注意，於超越同
    向前方由丁○○所騎乘後載其配偶丙○之車牌號碼ＭＳ８
    ─１９１號重型機車時，未能保持安全間距，致發生擦撞，
    致丁○○、丙○人車倒地，丁○○因而受有腦傷併發左肢癱
    瘓之重傷害，丙○則受有頭皮、臉、膝、小腿及足踝開放性
    傷口等傷害。而甲○○於警方據報前往現場處理時，即在警
    察知悉其為肇事一方前，主動向警坦承為肇事一方，而向警
    自首並接受裁判。
二、案經丙○訴由臺中縣警察局東勢分局報告臺灣臺中地方法院
    檢察署檢察官偵查起訴。
    理    由
甲、證據能力之說明：本件告訴人丙○於警詢中之證詞，被告及
    其辯護人並未爭執，且於言詞辯論終結前未聲明異議（見本
    院九十六年六月七日審理筆錄），是此部分之證據，依刑事
    訴訟法第一百五十九條之五第二項規定，自有證據能力，而
    告訴人丙○於偵查中向檢察官所為之陳述，經核亦無顯不可
    信之情況，依同法第一百五十九條之一第二項規定，亦有證
    據能力，合先敘明。
乙、得心證之理由：
一、訊據被告甲○○對於前揭時、地駕駛自用小客車與告訴人丁
    ○○所騎乘之重型機車肇事，並致告訴人丁○○、丙○二人
    受傷之事實固坦承不諱，惟矢口否認有何過失傷害、過失致
    重傷害之犯行，辯稱：本件車禍之發生，應係告訴人丁○○
    騎乘機車自山坡路上行向平面道路，經事發地點前之岔路時
    ，一方面因為速度過快，一方面為閃避路旁之人孔蓋，又未
    靠右行駛，始不慎撞擊被告所駕駛之自小客車，本件既係告
    訴人丁○○騎乘機車自後方追撞被告，被告就本件事故之發
    生自無過失云云。經查：
  (一)本件被告甲○○於案發當天駕駛自用小客車，沿臺中縣新社
    鄉往福興村方向行駛，行經該路段福興村天福宮附近之劃有
    分向限制線路段時，確實與同向前方由告訴人丁○○所騎乘
    之重型機車發生碰撞事故等情，業據告訴人丙○指訴明確，
    被告對此亦不爭執，並有道路交通事故現場圖、道路交通事
    故調查報告表(一)、(二)各一份及道路交通事故照片黏貼紀錄表
    之照片十幀附卷可稽，應堪認定。
  (二)又告訴人丁○○因本件車禍受有腦傷併發左肢癱瘓之毀敗一
    肢以上機能之重傷害，告訴人丙○則受有頭皮、臉、膝、小
    腿及足踝開放性傷口之傷害等節，有行政院衛生署臺中醫院
    九十五年五月十九日、九十六年一月十二日出具之診斷證明
    書、行政院國軍退除役官兵輔導委員會臺中榮民總醫院九十
    六年一月四日出具之診斷證明書及臺中縣東勢鎮農會附設農
    民醫院九十五年七月十一日出具之一般診斷書各一份，亦堪
    認定。
  (三)被告固以前詞置辯，然查：
  1.本件被告甲○○所駕駛之自小客車與告訴人丁○○所騎乘之
    重型機車發生碰撞地點之所在路段並非彎道（彎道在碰撞處
    以及自小客車停下後之前方），被告甲○○行進當時並非轉
    彎中等節，業據被告甲○○陳明在卷，復有道路交通事故現
    場圖在卷可稽，應可確認，是公訴人此處有關被告係於轉彎
    路段行駛中之起訴事實，顯有誤會，應先予敘明。
  2.告訴人丁○○於案發當日，係搭載其妻丙○自匯入事故發生
    路段之下坡山坡路駛向臺中縣新社鄉美林電桿前之平面路段
    一節，業據告訴人丙○於歷次警詢、偵查中陳明在卷，核與
    事故現場之客觀狀態相符，堪認為真實。而告訴人丁○○當
    時已行駛過該匯入點而進入前開路段直行了一段路（告訴人
    丙○之用語為「我們從山路下來進入美林路段已經很遠……
    」，參閱警詢筆錄）一節，亦據告訴人丙○於警詢時說明綦
    詳，核與前揭道路交通事故現場圖顯示之機車倒地起點，距
    離前開匯入點已有二十四公尺一節大致相符，堪可採認。本
    件告訴人丁○○既已自離碰撞地點甚遠之匯流點駛入肇事路
    段一段距離，而該路段依前所述，亦非彎道所在路段，則被
    告所辯：告訴人丁○○係從山坡路段駛入肇事路段，因為坡
    度以及車速未能控制妥當始自其後方撞上騎自小客車之右後
    方云云，已屬無稽而不可採信。況本件告訴人丁○○所騎乘
    之重型機車車頭並無撞擊痕跡一情，亦據本院勘驗前開重型
    機車並拍照存證明確，有勘驗筆錄以及機車相片在卷可稽，
    果告訴人丁○○係如被告所述之自後方撞擊被告所駕駛之自
    小客車，則以現場之相對行進狀況，豈有車頭不發生毀損之
    可能？由此益徵被告所辯之無稽而不足為採。另被告就此雖
    又辯稱：告訴人丙○於事故發生前，坐在告訴人丁○○所騎
    乘之機車上時，手上應提有衣袋水果，而該袋水果於事故發
    生後即被拋停在被告所駕駛自小客車之尾端（見警卷所附相
    片），顯然係因告訴人丁○○自後方撞擊被告時，因作用力
    之故而被拋停在該處云云。惟該袋水果於事故後飛拋至被告
    所駕駛之自小客車後方之原因，依據物理上力學之原理，縱
    有可能係因告訴人騎乘機車自後方撞擊被告所駕駛之自小客
    車所致，然亦無法排除係因被告擦撞告訴人所騎乘之機車，
    該機車於碰撞瞬間傾向被告所駕駛之自小客車右側，致順向
    前行而有以致之之可能，所辯即無足為其有利之認定，在此
    敘明。又於事故當時亦在被告所駕駛之自小客車上之邱榮富
    固曾於警詢陳稱：案發當時係將助手席之座位放平而平躺在
    車內，有目擊到兩個影子從右後側過來，其他就不曉得了等
    語。然查，車輛於行進中，視覺效果具有相對性，乃一般人
    皆知之常識，則該等黑影雖有靠近被告所駕駛之自小客車之
    情節，但亦有可能係因被告靠近該等重型機車而擦撞所致，
    被告尚難據此為其有利之論述。
  3.被告雖復以其所駕駛之自小客車右側車身，於事故後所留下
    之擦撞跡證有三處，其中最後面（即最靠近車尾之所在）之
    擦撞點有凹陷痕跡，且受損相較前方另外二處擦撞處為嚴重
    ，而中間之碰撞點面積雖較大，但並未有何凹陷之情況，最
    前方之碰撞點則受損不明顯，顯見本件並非被告駕駛自小客
    車自後方撞擊告訴人丁○○所騎乘之機車云云。然本件公訴
    人係認被告乃超車中未保持安全距離而認定被告有過失，並
    非以被告係行進中自後方撞擊同向之告訴人，被告此處所辯
    ，顯有誤會。
  4.而本件依據前開道路交通事故現場圖所示，告訴人丁○○之
    機車倒地位置距離該路段分向限制線約一點八公尺，參酌一
    般自小客車正面寬度約為二公尺左右之經驗法則，可知本件
    被告於碰撞之剎那，車身已跨越該路段之分向限制線，再依
    據前開說明可知，事故發生路段並非轉彎道（該路段係去、
    回雙向平行路段），則被告係於行駛至該路段發現前方有告
    訴人所騎乘之重型機車騎乘在道路靠近分向限制線處，意欲
    超車前行，應可得推認。而前開3.中所示之三處擦撞點所在
    位置，恰可說明本件係被告於自告訴人所騎乘之機車左方超
    車時未能保持適當距離，始擦撞告訴人丁○○所駕駛之機車
    之情形。蓋依據經驗法則及力學常識，超車者之速度當較被
    超車者為快，則於擦撞之瞬間，速度較慢之被超車者自會順
    著超車者之行進方向前進，於本件則因而造成被告所駕駛汽
    車之右側車門三處擦撞點形成第一道係凹陷、接下來之擦撞
    處則係擦刮痕之事故跡證，而此又與告訴人所駕駛之機車左
    側斜版留有大片擦刮痕之跡證相符，果本件係告訴人騎乘機
    車自被告之右後方撞擊被告所駕駛之車輛，則於碰撞瞬間，
    機車當會先在被告所駕駛汽車之車身上留下凹陷痕，再朝右
    側傾倒而直接滾入路邊之山溝，實無於該機車左側斜板附近
    留下大片擦刮痕之可能，遑論被告所駕駛車輛之凹陷痕處，
    明顯高過於告訴人所駕駛機車之車頭輪胎處，顯見被告所辯
    皆無可採。
  (四)此外，復有認定本件車禍肇事原因確實係因被告所駕駛之自
    小客車於超越時，未保持安全間隔而擦撞前車之臺灣省車輛
    行車事故覆議鑑定委員會之鑑定函文（該會九十六年五月十
    四日府覆議字第0966201280號函）在卷可稽。
  (五)另被告雖又辯稱：伊因為搭載腰痛甫進行復健完畢之舅舅邱
    榮復返家，因此不可能開太快云云。惟查，本件被告就事故
    之發生並非因車速過快，而係超車不當始有以致之，故此處
    所辯亦無得為何有利於被告之認定。
  (六)綜上所述，本件被告於駕駛自小客車行經肇事路段，有因超
    車時未能保持安全間隔（於尚未超車而併行之際，即未能注
    意車前狀況而保持安全間隔）之過失情節，應屬明確。而該
    等過失亦與告訴人丁○○、丙○二人分別所受之重傷害、傷
    害有相當因果關係，依前開說明，亦屬明確。其犯行既屬事
    證明確，自應依法論科。至本件告訴人丁○○於騎乘機車時
    ，固有未戴安全帽之違規情節，惟此部分乃屬一般行政違規
    事項，乃兩造於進行損害賠償之民事請求時，有無過失相抵
    之問題，仍無解於被告就本件事故過失犯行之存在，附此敘
    明。
  (七)另被告雖聲請傳訊證人邱張此（被告之舅媽）到庭證述案發
    情節，惟告訴人丙○於本院庭訊中已稱：不記得當場是否還
    有一位女士陪同搭上救護車，也不記得其長相等語，而本件
    自警詢至偵查中，已長達四月，被告皆未曾提出當場尚有邱
    張此之人存在，是該證人是否曾在案發現場目睹案發過程，
    即屬有疑，且本件事證已甚為明確，本院因認並無傳訊證人
    邱張此之必要。被告又聲請將告訴人丁○○所騎乘車輛之車
    身正面車漆送鑑定，以究明是否係被告所駕駛之自小客車車
    身車漆，惟本院認該部分告訴人並未爭執，且該等車漆之存
    在，亦無解於本件被告行車時之過失，並無送請鑑定之必要
    。再被告又聲請要進行測謊鑑定，惟測謊雖屬以現代科技客
    觀判斷當事人是否有說謊情節，然該等測謊是否得據以為判
    斷一人是否說謊或說真話之證據，實務上容有疑義，況本件
    事證已臻明確，業如前述，因此亦無將被告與告訴人雙方送
    往進行測謊鑑定之必要，併此敘明。
三、被告行為後，刑法及刑法施行法業於九十四年二月二日經總
    統以華總一義字第０九四０００一四九０一號令修正公布，
    並於九十五年七月一日施行。按行為後法律有變更者，適用
    行為時之法律，但行為後之法律有利於行為人者，適用最有
    利於行為人之法律，現行刑法第二條第一項定有明文。此條
    規定乃與刑法第一條罪刑法定主義契合，而貫徹法律禁止溯
    及既往原則，係規範行為後法律變更所生新舊法律比較適用
    之準據法，是刑法第二條本身雖經修正，但刑法第二條既屬
    適用法律之準據法，本身尚無比較新舊法之問題，應一律適
    用裁判時之現行刑法第二條規定以決定適用之刑罰法律，先
    予辨明。是按：
  (一)刑法第二百八十四條第一項前段之過失傷害罪、後段之過失
    傷害人致重傷害罪，其罰金刑之法定刑原為得科銀元五百元
    以下罰金，因罰金罰鍰提高標準條例第一項前段規定，提高
    為十倍，為得科銀元五千元以下罰金。而依修正後刑法施行
    法第一條之一規定：「（第一項）中華民國九十四年一月七
    日刑法修正施行後，刑法分則編所定罰金之貨幣單位為新臺
    幣。（第二項）九十四年一月七日刑法修正時，刑法分則編
    未修正之條文定有罰金者，自九十四年一月七日刑法修正施
    行後，就其所定數額提高為三十倍。但七十二年六月二十六
    日至九十四年一月七日新增或修正之條文，就其所定數額提
    高為三倍」，及刑法第三十三條第五款修正為：「主刑之種
    類如下：五、罰金：新臺幣一千元以上，以百元計算之」等
    規定觀之，依修正後之法律，刑法第二百八十四條第一項前
    段之過失傷害罪、後段之過失傷害人致重傷害罪所得科處之
    罰金刑最高額為新臺幣一萬五千元、最低額為新臺幣一千元
    ，然依被告行為時即修正前刑法第三十三條第五款規定之罰
    金最低額為銀元一元，並提高十倍計算，前開罰金刑，最高
    額為銀元五千元，最低額為銀元十元，若乘以三倍而換算為
    新臺幣，最高額雖與新法同為新臺幣一萬五千元，然最低額
    僅為新臺幣三十元。因此，比較上述修正前、後之刑罰法律
    ，自以被告行為時即修正前關於科處罰金刑之法律較有利於
    被告。
  (二)修正前刑法第六十二條前段關於自首之規定係「必減事由」
    ，新修正刑法第六十二條前段關於自首之規定則係「得減事
    由」，上開關於自首之規定雖屬刑罰裁量之事項，惟既影響
    行為人之刑罰法律效果，應屬法律變更之範疇，而有刑法第
    二條第一項之適用；且關於自首之新舊法比較，因自首之性
    質無關可罰性之判斷或法律效果之形成，故其變更應非以行
    為時為判斷基準，而應依「自首時」作為判斷之基準。本件
    被告自首之時間在新修正刑法生效前，經比較新舊法，以舊
    法規定「必減」對行為人較為有利，則依刑法第二條第一項
    前段之規定，應適用最有利於被告之行為時法即修正前刑法
    第六十二條前段之規定減輕其刑。
  (三)被告行為時之刑法第十條第四項第四款規定：「稱重傷者，
    謂左列傷害：四、毀敗一肢以上之機能。」；修正後之刑法
    第十條第四項第四款則規定：「稱重傷者，謂下列傷害：毀
    敗或嚴重減損一肢以上之機能」，其就重傷之定義，已由原
    先須達到「毀敗」身體機能之程度，放寬為「毀敗」或「嚴
    重毀損」身體機能均屬之，因屬構成要件之變更，自有比較
    新舊法之必要，經比較結果，以修正前刑法關於重傷害要件
    較嚴格而有利於行為人，是自應依刑法第二條第一項前段規
    定，適用修正前刑法第十條第四項第四款之規定。
  (四)綜合上述各條文修正前、後之比較，揆諸修正後刑法第二條
    第一項前段、但書規定之「從舊從輕」原則，綜其全部罪刑
    之比較結果，修正後刑法及刑法施行法之規定並非較有利於
    被告，本案自應適用被告行為時即修正前刑法及罰金罰鍰提
    高標準條例第一條前段之規定，予以論處。
四、核被告所為，係犯刑法第二百八十四條第一項前段之過失傷
    害罪、後段之過失傷害人致重傷害罪。被告以一過失駕駛行
    為侵害告訴人丁○○、丙○二人之身體法益，係一行為觸犯
    數罪名，為想像競合犯，應依刑法第五十五條規定，從一重
    過失傷害人致重傷害罪處斷。而被告行為後，刑法第五十五
    條關於想像競合犯之規定雖已有修正，然新法第五十五條但
    書係科刑之限制，為法理之明文化，非屬法律變更，應逕行
    適用裁判時法（最高法院九十五年度第二十一次刑事庭會議
    決議參照），併予敘明。另被告肇事後，留待現場處理，並
    在警方知悉其為肇事一方前，主動向到場員警坦承為肇事一
    方，而向警方自首並接受裁判，業據證人即臺中縣警察局交
    通隊東勢小隊警員賴南彬到庭結證在卷，被告核係對於未發
    覺之罪自首而接受裁判，應依修正前刑法第六十二條前段之
    規定，減輕其刑。【查於犯罪未被發覺前，向該管公務員告
    知其犯罪，而不逃避接受裁判者，即與刑法第六十二條規定
    自首之條件相符。至於自首後對其犯罪事實有所主張或辯解
    ，係被告辯護權之行使，不能據此一端即謂被告無接受裁判
    之意（參照最高法院八十四年度台上字第八二九號判決），
    且行為是否構成犯罪之要件，應由法院加以認定，非憑行為
    人主觀認定或承認與否而確定。是本件被告於事故發生後，
    警方尚未知悉肇事之人前，即主動承認其肇事，而不逃避接
    受裁判，自合於自首之要件，雖其表示並無過失，惟依上判
    決意旨，不過為其辯護權之行使，無礙於自首之成立，附此
    敘明。】爰審酌被告先前無任何刑事前科紀錄，素行尚佳，
    有臺灣高等法院被告前案紀錄表一份在卷可考，而被告係本
    件車禍事故之唯一肇事原因，且告訴人丁○○所受傷勢非輕
    ，及被告因賠償金額相差懸殊致未能與告訴人達成和解等一
    切情狀，量處如主文所示之刑，以示懲儆。
據上論斷，應依刑事訴訟法第二百九十九條第一項前段，刑法第
二條第一項前段、第二百八十四條第一項，第五十五條、修正前
刑法第六十二條前段，罰金罰鍰提高標準條例第一條前段，判決
如主文。
本案經檢察官乙○○到庭執行職務。
中　　華　　民　　國　　96　　年　　 6　　月　　21　  日
　　　　　　刑事第四庭　審判長法　官  林宜民
                              法　官  許惠瑜
                              法  官  林學晴
上正本證明與原本無異。
如不服本判決，應於送達後十日內向本院提出上訴狀（須附繕本
），上訴於臺灣高等法院臺中分院。
　　                          書記官  賴淵瀛
中　　華　　民　　國　　96　　年　　 6　　月　　21　　日
【附錄論罪科刑法條全文】
刑法第二百八十四條第一項：
因過失傷害人者，處六月以下有期徒刑、拘役或五百元以下罰金
，致重傷者，處一年以下有期徒刑、拘役或五百元以下罰金。
